ACORDAO-COMPLETO-2499237

ACÓRDÃO 17929/2021 ATA 37/2021 - PRIMEIRA CÂMARA

VISTOS, relatados e discutidos estes autos de tomada de contas especial instaurada pelo Instituto Nacional do Seguro Social (INSS) , em nome do ex-servidor Alfredo Pereira Costa Neto, em razão de faltas injustificadas ao serviço no exercício de atividade laboral na Gerência Executiva em Recife/PE.
ACORDAM os Ministros do Tribunal de Contas da União, reunidos em sessão da 1ª Câmara, ante as razões expostas pelo Relator, e com fundamento no art. 1º, inciso I, da Lei 8.443/1992 c/c com os arts. 169, inciso VI, e 212, do Regimento Interno do TCU, em:
9.1. arquivar a presente tomada de contas especial, ante a ausência de pressupostos de constituição e desenvolvimento regular do processo;
9.2. encaminhar cópia deste acórdão ao INSS e ao responsável, com a informação de que o inteiro teor do relatório e do voto que o fundamentam está disponível para a consulta no endereço www.tcu.gov.br/acordaos.

Tomada de contas especial instaurada pelo Instituto Nacional do Seguro Social em nome de Alfredo Pereira Costa Neto, em razão de faltas injustificadas ao serviço.

Primeira Câmara

Instituto Nacional do Seguro Social

3. Responsável: Alfredo Pereira Costa Neto (XXX.875.504-XX)

13.1. Ministros presentes: Walton Alencar Rodrigues (Presidente) e Jorge Oliveira (Relator).
13.2. Ministros-Substitutos convocados: Marcos Bemquerer Costa e André Luís de Carvalho.
13.3. Ministro-Substituto presente: Augusto Sherman Cavalcanti.

JORGE OLIVEIRA

Inicio este relatório com a transcrição da instrução elaborada na SecexTCE (peça 53) , que foi aprovada pelos dirigentes da unidade (peças 54 e 55) :
"INTRODUÇÃO
Cuidam os autos de tomada de contas especial (processo-INSS 35204.009937/2018-76) instaurada pelo Instituto Nacional do Seguro Social (INSS) , em desfavor de Alfredo Pereira Costa Neto (CPF: XXX.875.504-XX) , na condição de beneficiário, em razão de faltas ao serviço sem justa causa, compreendidas no período de 01/07/2001 a 018/08/2014 no exercício de sua atividade laboral no âmbito da Agência de Previdência Social Moreno, vinculada à Gerência Executiva em Recife/PE do INSS (GEXREC) .
HISTÓRICO
Em 05/12/2018, com fundamento na IN/TCU 71/2012, alterada pela IN/TCU 76/2016, o dirigente do INSS autorizou a instauração da tomada de contas especial (peça 1) .
O fundamento para a instauração da Tomada de Contas Especial, conforme consignado na matriz de responsabilização elaborada pelo tomador de contas, foi a constatação da seguinte irregularidade: 
Concessão irregular de benefício previdenciário de aposentadoria, mediante a inserção fraudulenta de registros nas bases de dados da Previdência (vínculos empregatícios, cômputos de tempos de serviço, de conversão de atividade especial e outros) .
Tal fundamento não corresponde ao motivo da instauração da TCE registrado no relatório de tomador de contas que foi a ocorrência de faltas não justificadas do servidor em questão ao serviço (v. peça 43, p. 5, item 14) 
O responsável arrolado na fase interna foi comunicado e, diante da ausência de justificativas suficientes para elidir a irregularidade e da não devolução dos recursos, instaurou-se a tomada de contas especial.
No Relatório do Tomador de Contas Especial (peça 43) , o tomador de contas concluiu que o prejuízo importaria no valor original de R$ 120.081,34, imputando-se a responsabilidade a Alfredo Pereira Costa Neto (CPF: XXX.875.504-XX) , na condição de beneficiário.
Em 12/5/2020, a Controladoria-Geral da União emitiu o relatório de auditoria 303/2019 (peça 46) , em concordância com o relatório do tomador de contas. O certificado de auditoria 303/2019 e o parecer do dirigente do órgão de controle interno concluíram pela irregularidade das presentes contas (peças 47 e 48) .
Em 20/5/2020, o ministro responsável pela área atestou haver tomado conhecimento das conclusões contidas no relatório e certificado de auditoria, bem como do parecer conclusivo do dirigente do órgão de controle interno, manifestando-se pela irregularidade das contas, e determinou o encaminhamento do processo ao Tribunal de Contas da União (peça 49) .
EXAME TÉCNICO			  
Em que pese que ser federal a origem dos recursos objeto da TCE, há situações em que, ainda que presentes recursos da União, a natureza jurídica de determinados atos refoge a¿ competência do controle externo exercido pelo TCU, inviabilizando o processamento por meio de TCE. 
Dentre essas situações, encontram-se os débitos, não configurados como alcances, provenientes da relação jurídica trabalhista. Tal entendimento está firmado na Súmula 134 do TCU que diz:         
SÚMULA TCU 134: Refoge da competência do Tribunal de Contas da União o exame e julgamento dos processos de tomadas de contas instaurados para ressarcimento de débitos, que não se configuram como alcances, provenientes de relação jurídica de natureza trabalhista, por servidores de órgãos ou entidades cujos ordenadores de despesa, dirigentes ou administradores se acham sob a jurisdição do Tribunal. 
Desse modo, considerando que o objeto da presente TCE diz respeito a débito decorrente de faltas não justificadas de servidor, carece pressuposto de constituição da TCE, por falta de competência do TCU em razão da natureza do ato ilícito em apreço. 
Assim, cabe propor o arquivamento do presente processo por ausência de pressuposto de constituição da TCE, nos termos acima explicitados.
CONCLUSÃO
Tendo em vista que o exame das ocorrências que ensejaram a instauração da presente tomada de contas especial evidenciou a ausência de pressupostos de constituição do processo, cabe propor, desde logo, o arquivamento dos autos, sem julgamento de mérito, nos termos do art. 212 do RI/TCU (itens 8 a 11) . 
PROPOSTA DE ENCAMINHAMENTO
Diante do exposto, submetem-se os autos à consideração superior, propondo:
	a) arquivar a presente tomada de contas especial, ante a ausência de pressupostos de constituição e de desenvolvimento válido e regular do processo com fundamento no art. 1º, inciso I, da Lei 8.443/1992 c/c os arts. 169, inciso VI, e 212 do Regimento Interno do TCU, sem o cancelamento da dívida de R$ 120.081,34, a ser atualizado conforme a data de suas parcelas, a cujo pagamento continuará obrigado Alfredo Pereira Costa Neto (CPF: XXX.875.504-XX) ;
	b) enviar cópia do Acórdão que vier a ser proferido ao INSS e ao responsável Alfredo Pereira Costa Neto (CPF: XXX.875.504-XX) para ciência, informando-lhes que a presente deliberação, acompanhada do Relatório e do Voto que a fundamenta, está disponível para a consulta no endereço www.tcu.gov.br/acordaos, além de esclarecer que, caso requerido, o TCU poderá fornecer sem custos as correspondentes cópias, de forma impressa."
2.	Divergindo da unidade técnica, o representante do Ministério Público junto ao TCU, Procurador Sérgio Ricardo Costa Caribé apresentou o seguinte parecer:
"Trata-se de tomada de contas especial (TCE) instaurada pelo Instituto Nacional do Seguro Social (INSS) em desfavor de Alfredo Pereira Costa Neto, ex-servidor da autarquia, em razão de faltas ao serviço sem justa causa (peças 6 e 14) . 
No âmbito desta Corte, a Secretaria de Controle Externo de Tomada de Contas Especial (Secex-TCE) , propôs, em uníssono, arquivar a presente TCE, sem cancelamento da dívida, ante a ausência de pressupostos de constituição e desenvolvimento válido e regular do processo, com fulcro no art. 1º, inciso I, da Lei 8.443/1992 c/c os arts. 169, inciso VI, e 212 do Regimento Interno do TCU (RI/TCU) (peças 53-55) .
De minha parte, peço vênias para divergir do encaminhamento proposto.
O Sr. Alfredo Pereira Costa Neto, supervisor médico pericial do INSS (matrícula 1.228.260) , foi indiciado no Processo Administrativo Disciplinar (PAD) 35204.003081/2012-30, instaurado para apurar ausências injustificadas ao serviço, que caracterizariam o cometimento de inassiduidade habitual por sessenta dias, interpoladamente, durante o período de doze meses (peça 7) . Referido PAD resultou na aplicação da penalidade de demissão em agosto de 2014 (peça 11) .
A presente TCE foi instaurada para quantificar os prejuízos causados aos cofres do INSS em decorrência das faltas não justificadas. O relatório da Comissão de TCE destacou que, 'em virtude da falta de liquidez do crédito, a PRF da 5ª Região solicitou extinção da execução fiscal já ajuizada (...) ', o que ensejou a abertura da TCE (peça 43, p. 2 e 4-5) .
A unidade técnica argumentou que o ressarcimento de débitos provenientes de relação jurídica de natureza trabalhista não está abrangido pela competência do TCU. Cita, nesse sentido, a Súmula TCU 134, que tem o seguinte teor:
SÚMULA TCU 134: Refoge da competência do Tribunal de Contas da União o exame e julgamento dos processos de tomadas de contas instaurados para ressarcimento de débitos, que não se configuram como alcances, provenientes de relação jurídica de natureza trabalhista, por servidores de órgãos ou entidades cujos ordenadores de despesa, dirigentes ou administradores se acham sob a jurisdição do Tribunal. (destacamos) 
Quanto à referida súmula, destaco que foi exarada no ano de 1979, antes, portanto, da promulgação da Constituição Federal de 1988 (CF/88) , da Lei Orgânica do TCU atualmente vigente (Lei 8.443/1992) e da Lei 8.112/1990, que dispõe sobre o regime jurídico dos servidores públicos civis da União, das autarquias e das fundações públicas federais. Ademais, referida súmula foi expedida em razão de precedentes de débitos trabalhistas de empresas estatais, especialmente da Empresa Brasileira de Correios e Telégrafos, os quais concluíram que tais casos seriam de competência da Justiça do Trabalho.
Não obstante, no caso vertente, analisa-se dano ao erário decorrente de inassiduidade habitual de supervisor médico pericial do INSS, tratando-se, portanto, de servidor estatutário. A CF/1988 distingue o trabalhador (CF, art. 7º) do servidor público estatutário (CF, art. 39) e o Supremo Tribunal Federal (STF) afirmou a incompetência a Justiça do Trabalho para decidir questões relativas a servidores públicos federais após o advento do Regime Jurídico Único (RE 590.880, de 18/8/2020) . 
No julgamento da ADI 492 (DJ 12/3/1993) , o Ministro Relator Carlos Veloso considerou alheio ao conceito de 'relação de trabalho' o vínculo jurídico de natureza estatutária, vigente entre os servidores públicos e a Administração. Já na ADI 3395-6-DF, o Ministro Cezar Peluso esclarece que 'a decisão foi que a Constituição da República não autoriza conferir à expressão 'relação de trabalho' alcance capaz de abranger o liame de natureza estatutária que vincula o Poder Público e seus servidores'.
No caso em exame, o INSS traz evidências de que o ex-servidor recebeu parcelas remuneratórias sem a correspondente contraprestação laboral, caracterizando dano ao erário, nos termos do art. 1º, inciso I, da Lei 8.443/1992. Caso semelhante foi analisado pelo TCU nos autos do TC Processo 021.399/2017-4, no qual, por meio do Acórdão 10877/2018-TCU-Segunda Câmara, determinou-se ao INSS:
9.3.1. autue e conclua, se ainda não fez, o devido processo destinado à apuração da aludida inassiduidade habitual pela referida servidora, promovendo a subjacente devolução dos recursos percebidos indevidamente pela Sra. Virgínia Maria de Macedo Barbosa, sem prejuízo da autuação e da conclusão do devido processo disciplinar de demissão pela indevida acumulação de cargos públicos e pelo inadequado exercício de atividade gerencial em empresa privada;
9.3.2. informe o TCU, no prazo de 140 (cento e quarenta) dias contados da ciência deste Acórdão, sobre o resultado das medidas determinadas pelo item 9.3.1 deste Acórdão, sem prejuízo da eventual instauração e conclusão da subsequente tomada de contas especial em desfavor da Sra. Virgínia Maria de Macedo Barbosa com vistas a promover a necessária reparação do erário, diante da evidente possibilidade de a interessada ter percebido os valores remuneratórios sem a necessária contraprestação laboral; e (destacamos) 
Na mesma linha foi o Acórdão 2093/2012-TCU-Primeira Câmara, exarado em processo de Auditoria no Núcleo Estadual do Ministério da Saúde/GO (TC Processo 029.255/2011-2) . Diante de evidência de inassiduidade ao serviço, simulação de presença e outras irregularidades, o Ministro Relator Walton Alencar Rodrigues, em seu voto condutor, entendeu estar configurado prejuízo de ordem financeira e determinou a instauração de processo administrativo disciplinar e de tomada de contas especial, o que levou à expedição da determinação contida no item 9.1.2:
9.1.2. instaure processo administrativo disciplinar, relativo a irregularidades no desempenho do cargo e da função exercidos pelo servidor, objeto do item 3.4, da instrução, ante as irregularidades detectadas, observando as disposições e os prazos pertinentes da Lei nº 8.112/90 e regulamentação aplicável, bem como tomada de contas especial, a fim de quantificar o dano e promover o ressarcimento de débito aos cofres públicos federais, dando ciência a este Tribunal no prazo de sessenta dias a contar da ciência deste acórdão; (destacamos) 
Em face do exposto, renovando as vênias por dissentir do encaminhamento sugerido pela unidade instrutiva, considero que esta TCE deve seguir seu curso com o chamamento aos autos do responsável, caso efetivamente comprovado o recebimento de salário sem contraprestação laboral. Ressalto que, de acordo com o termo de indiciação que consta da peça 7 (p.1) , a data da última falta injustificada ao serviço foi 5/7/2012, não estando configurada até o momento a prescrição. 
 Diante do exposto, este membro do Ministério Público de Contas propõe o retorno dos autos à unidade instrutiva para novo exame."
	É o relatório.

não há.

Procurador Sérgio Ricardo Costa Caribé

TOMADA DE CONTAS ESPECIAL. INSTITUTO NACIONAL DO SEGURO SOCIAL. FALTAS INJUSTIFICADAS AO SERVIÇO. NÃO ADOÇÃO DAS MEDIDAS CABÍVEIS PARA REPARAÇÃO DO DANO. LONGO TEMPO DECORRIDO DESDE OS FATOS. HIPÓTESE NÃO PREVISTA PARA INSTAURAÇÃO DE TCE. AUSÊNCIA DOS PRESSUPOSTOS DE CONSTITUIÇÃO E DESENVOLVIMENTO REGULAR DO PROCESSO. ARQUIVAMENTO.

TOMADA DE CONTAS ESPECIAL (TCE)

Secretaria de Controle Externo de Tomada de Contas Especial (SecexTCE)

Em exame tomada de contas especial instaurada pelo Instituto Nacional do Seguro Social em desfavor de Alfredo Pereira Costa Neto, ex-servidor da autarquia, em razão de faltas ao serviço sem causa justificada.
2.	Conforme visto no relatório precedente, a unidade técnica propôs o arquivamento do processo, por entender que a situação tratada no processo se inclui entre os casos que escapam à competência do TCU, conforme entendimento firmado na Súmula TCU 134.
3.	Por seu turno, o MPTCU propõe o prosseguimento do processo, com a realização da citação do responsável, caso efetivamente seja comprovado o recebimento de salário sem a contraprestação laboral, uma vez que a referida súmula teria sido expedida em razão de débitos trabalhistas de empresas estatais e que, no caso em exame, analisa-se dano ao erário decorrente de inassiduidade habitual de servidor estatutário.
4.	O arquivamento do processo me parece a solução mais adequada, pelos motivos que passo a expor.
5.	Inicialmente, deixo consignada minha concordância com o posicionamento do MPTCU quando defende a inaplicabilidade da Súmula TCU 134 ao presente processo, uma vez que ela foi expedida e tem sido aplicada em situações nas quais se discutem débitos trabalhistas em empresas estatais, em especial na Empresa Brasileira de Correios e Telégrafos, como é o caso, por exemplo, do Acórdão 153/2006-TCU-Plenário. Como bem demonstrado no parecer do MPTCU, as disposições da referida súmula não se aplicam aos servidores estatutários.
6.	No entanto, no caso concreto, entendo não estar configurada qualquer situação que pudesse levar à instauração de uma TCE, tal como previsto no art. 8º da Lei 8.443/92, verbis:
"Art. 8° Diante da omissão no dever de prestar contas, da não comprovação da aplicação dos recursos repassados pela União, na forma prevista no inciso VII do art. 5° desta Lei, da ocorrência de desfalque ou desvio de dinheiros, bens ou valores públicos, ou, ainda, da prática de qualquer ato ilegal, ilegítimo ou antieconômico de que resulte dano ao Erário, a autoridade administrativa competente, sob pena de responsabilidade solidária, deverá imediatamente adotar providências com vistas à instauração da tomada de contas especial para apuração dos fatos, identificação dos responsáveis e quantificação do dano."
7.	Na verdade, a irregularidade discutida nos autos já gerou a consequência estabelecida em lei, ou seja, a demissão do servidor, conforme previsto nos arts. 132, inciso III, e 139 da Lei 8.112/1990. Para reaver os dias pagos e não trabalhados, o INSS dispunha de várias possibilidades, como a cobrança administrativa, o ajuizamento de ação de cobrança e o desconto em folha dos dias não trabalhados. O insucesso ou a não adoção dessas medidas, a meu ver, não justificam por si só a continuidade do processo, uma vez que as tomadas de contas especiais, em casos como o aqui discutido, devem se voltar para o ressarcimento de prejuízos decorrentes de atos de gestão ilegítimos ou antieconômicos, como, por exemplo, a não adoção de procedimentos destinados a promover o desconto das faltas não justificadas do servidor.
8.	Entendimento diverso eventualmente poderia levar os órgãos públicos a deixarem de adotar as providências cabíveis em situações semelhantes e a submeterem a esta Corte inúmeros processos cuja constituição poderia ser evitada, caso exerçam adequadamente o poder disciplinar.
9.	Outro ponto a ser considerado diz respeito aos possíveis prejuízos à defesa do responsável se fosse citado somente agora para apresentar alegações de defesa sobre fatos iniciados há mais de dez anos, em julho de 2011. O longo tempo transcorrido e a sua demissão, efetivada em 2014, certamente poderiam afetar, em alguma medida, sua capacidade de obter os documentos necessários à apresentação de defesa, e, assim, comprometer o exercício pleno dos direitos à ampla defesa e ao contraditório.
10.	Com essas considerações, acolho, com base nos fundamentos mencionados neste voto, a proposta da unidade técnica, no sentido de promover o arquivamento do processo, por estarem ausentes os pressupostos básicos de constituição e desenvolvimento válido e regular.
	Ante o exposto, voto no sentido de que o Tribunal adote o acórdão que ora submeto à deliberação deste Colegiado.
TCU, Sala das Sessões, em 26 de outubro de 2021.
JORGE OLIVEIRA 
Relator